【裁判字號】    95,訴,1360
【裁判日期】    951115
【裁判案由】    營利事業所得稅
【裁判全文】
臺北高等行政法院判決
                                     95年度訴字第01360號
                              .
原      告  歐仕廚具股份有限公司
代  表  人  甲○○（清算人）
被      告  財政部臺北市國稅局
代  表  人  許虞哲（局長）
訴訟代理人  乙○○
            丙○○
上列當事人間因營利事業所得稅事件，原告不服財政部中華民國
95年3月3日台財訴字第09513502020號訴願決定（案號：第00000
000號），提起行政訴訟，本院判決如下：
    主  文
原告之訴駁回。
訴訟費用由原告負擔。
    事  實
一、事實概要：原告自民國（下同）87年11月l 日自行暫停營業
    ，90年12月28日經臺北市政府以府建商字第9014750200號函
    廢止其公司登記在案。嗣原告於92年6 月27日選任甲○○為
    清算人，並向臺灣士林地方法院（下稱士林地方法院）呈報
    清算人就任，經該院以92年9 月22日士院儀92司字第131 號
    函准予備查。嗣經清算，原告截至92年8 月7 日止，積欠85
    年度及87年度營利事業所得稅與營業稅（包含本稅、滯納金
    及滯納利息）共計新臺幣（下同）688,484 元。其後原告於
    93年8 月26日向士林地方法院呈報清算完結，經該院以93年
    8 月31日士院儀民松93年度司字第204 號函准予備查。原告
    遂於93年9 月17日以依法清算完結為由，向被告所屬士林稽
    徵所申請註銷所有積欠稅款，經被告以原告辦理87年度營利
    事業所得稅申報時，尚有現金998,440 元、存出保證金300,
    000 元及銀行存款465,574 元，未列入清算資產中供債權人
    分配為由，予以否准。嗣原告復於94年9 月28日以其85至87
    年度營利事業所得稅結算申報業經該所核定為由，申請註銷
    欠稅，被告則以原告清算程序未合法完成，法人人格並未消
    滅為由，以94年10月7 日財北國稅士林營所字第0940016093
    號函（下稱原處分）否准原告之申請，原告不服，提起訴願
    ，遭決定駁回，遂提起本件行政訴訟。
二、兩造聲明（原告未於言詞辯論期日到庭，其聲明及陳述依起
    訴狀內容記載）：
（一）原告聲明：
  １、訴願決定及原處分均撤銷。
  ２、訴訟費用由被告負擔。
（二）被告聲明：
  １、駁回原告之訴。
  ２、訴訟費用由原告負擔。
三、兩造之爭點：
（一）原告主張之理由：
  １、公司依法清算完結後，經向法院聲報並辦理清算終結登記
      ，法人人格即已消滅，其未獲分配之欠稅得予註銷，業經
      財政部79年10月27日台財稅第790321383 號函及80年2 月
      21日台財稅第801241743 號函釋在案。本件原告業已依法
      辦理清算完結，且聲請宣告破產亦經駁回，是依前開函釋
      ，原告未獲分配之欠稅依法應予註銷，原處分否准所請自
      屬違法。
  ２、又一般公司之清算規定於公司法第79條至第97條，而股份
      有限公司之清算及特別清算則規定於公司法第322 條至第
      356 條，而對於清算事務之審理則明文授權由法院主管（
      公司法第83、87、93、325 、328 、331 、335 、33 6、
      338 、339 、352 、354 及355 等條文參照），是清算既
      有公司法之規定可資遵循，清算是否合法自應以法院之審
      酌及判斷為依歸，故清算是否合法，該公司所在地之法院
      始有權限加以論斷。公司如經法院依法准予清算完結備查
      ，除有不合法之情事經原法院或其上級法院依法撤銷外，
      該已核准之清算完結自應有其合法性，任何人或任何機關
      （包括財政部或被告）均無權否定其效力。本件被告所屬
      士林稽徵所並非公司法授權之主管機關，其對於原告清算
      之事務，依法無審究合法與否之權限，更不得越權推翻士
      林地方法院核准清算完結之合法性。
  ３、公司經依法解散清算終結報請法院備查後，如認其清算程
      序於法不合，應由稽徵機關依非訟事件法第23條第1 項規
      定，洽請法院撤銷對該公司清算完結准予備查之裁定，令
      其重為清算，在重行清算完結前，其法人人格始未消滅。
      如未依前開說明洽請法院撤銷，其清算程序既已終結，自
      不能再對法人人格已告消滅之公司補徵稅款及罰鍰，財政
      部67年1 月25日台財稅第30525 號函釋有案。故本件原告
      既經士林地方法院於93年8 月31日以士院儀民松院93年度
      司字第204 號函准予清算完結核備在案，則法人人格已歸
      於消滅，被告既未依法洽請法院撤銷本件清算完結准予備
      查之裁定，自不得任意指摘該清算不合法，擅加課徵原告
      稅捐，原告請求依法註銷欠稅，於法並無不合。
（二）被告主張之理由：
  １、按「法人至清算終結止，在清算之必要範圍內，視為存續
      。」為民法第40條第2 項所明定。次按「解散之公司，於
      清算範圍內，視為尚未解散。」為公司法第25條所規定。
      復按「…其所稱『清算結束之日』，參照公司法第331 條
      等有關規定，應係指清算人了結現務、收取債權、清償債
      務、分派賸餘財產時而言，並非指清算完結，已向法院聲
      報備查之日，…故清算人在向法院聲報備查前，依上開規
      定，負有申報清算所得之義務，若有清算所得而未依法辦
      理申報及繳稅，逕向法院聲報清算完結備查，清算人即有
      公司法第92條但書及第331條第3項但書規定之不法行為，
      依據前司法行政部（68）函民字第05991 號函規定，清算
      人之責任並未解除，自亦不生清算完結之效果，公司法人
      人格仍視為存續。」另「主旨：關於清算之公司何時始生
      清算完始生清算完結效果等疑義乙案，貴部徵詢意見，復
      如說明二、三，請查照參考。說明：二、查公司於清算完
      結，將表冊提請股東會承認後，依公司法第93條第1 項、
      第331條第4項之規定，尚須向法院聲報備查，惟向法院聲
      報，僅為備案之性質，法院所為准予備案之處分，並無實
      質上之確定力，是否發生清算完結之效果，應視是否完成
      『合法清算』而定，若尚未完成合法清算，縱經法院為准
      予清算完結之備查，仍不生清算完結之效果。三、按法人
      至清算終結止，在清算之必要範圍內視為存續，民法第40
      條第2 項定有明文，公司亦為法人組織，其人格之存續，
      自應於合法清算終結時始行消滅。…公司人格自未消滅，
      稽徵機關不待法院撤銷准予備查之裁定，即對該公司追繳
      欠稅或補徵稅款及處罰，於法應無不合。」及「…說明：
      二、查民法、非訟事件法及公司法雖分別設有關於法人或
      公司解散、清算之規定，惟公司亦為法人之一種，僅民法
      及非訟事件法係針對一般法人而為規定，而公司法則係民
      事特別法，針對公司組織之法人為規範，如此而已，故應
      依實際情形適用各該不同之法律。至於所用『清算終結』
      與『清算完結』之用語雖異，實質上均指合法清算之程序
      結束而言，意義上並無不同。又法人人格之消滅，依民法
      、公司法等有關規定，均以完成合法清算為前提，如尚未
      完成合法清算，縱經法院為准予清算完結之備查，仍不生
      清算完結之效果，法人人格即仍未消滅。…」司法院秘書
      長84年3月22日秘台廳民三字第04688號及同年6 月22日秘
      台廳民三字第10876號函釋在案。
  ２、又依所得稅法第75條第2 項規定營利事業在清算期間之清
      算所得，應向該管稽徵機關申報，但依其他法律得免除清
      算程序者，不適用。從該法條內容中，可知營利事業向稅
      捐稽徵機關申報清決算所得，應為清算程序中之一環。本
      件原告辦理87年度營利事業所得稅申報時，尚有現金998,
      440 元、存出保證金300,000 元及銀行存款465,574 元，
      合計1,764,014 元，並未列入清算資產中供分配，而原告
      於87年11月l 日即暫停營業，直至90年12月28日遭主管機
      關廢止公司登記，其間並未有營業行為或交易，何以清算
      資產未計入原有之現金998,440 元、存出保證金300 ,000
      元及銀行存款465,574 元，其相對負債科目亦未見減少等
      疑點，被告就上開疑點，曾於94年5 月23日以財北國稅士
      林服字第0940202747號函請原告查明及釐正清算前、後資
      產負債情形，惟迄今仍未獲說明，原告亦未提供有關清算
      之完整相關資金收支流程資料供核，故原告雖經士林地方
      法院准予清算完結備查，實際上並未完成合法清算，依據
      司法院秘書長84年3 月22日秘台廳民三字第04686 號函釋
      ，公司若未完成合法清算，縱經法院准予清算完結之備查
      ，仍不生清算完結之效果。原告既未完成合法清算，其法
      人人格即未消滅，自無主張依財政部79年10月27日台財稅
      第790321 383號函及80年2 月21日台財稅第801241743 號
      函釋註銷所積欠稅款之餘地，被告否准其註銷欠稅之申請
      ，並無違誤。
    理  由
一、本件於訴訟進行中被告之代表人由張盛和變更為許虞哲，茲
    由被告現任代表人依法具狀向本院聲明承受訴訟，經核尚無
    不合，應予准許。又原告經合法通知，未於言詞辯論期日到
    場，核無行政訴訟法第218 條準用民事訴訟法第386 條各款
    所列情形，爰依被告之聲請，由其一造辯論而為判決。
二、原告起訴主張：本件原告業經士林地方法院於93年8 月31日
    以士院儀民松院93年度司字第204 號函准予清算完結核備在
    案，法人人格已歸於消滅，故依財政部79年10月27日台財稅
    第790321383 號函及80年2 月21日台財稅第801241743 號函
    釋，原告未獲分配之欠稅依法應得予註銷，被告對原告清算
    之合法與否實無准駁之權，尤不得越權推翻士林地方法院核
    准清算完結之合法性。又公司經依法解散清算終結報請法院
    備查後，被告如認其清算程序於法不合，應洽請法院依非訟
    事件法第23條第1 項規定撤銷對該公司清算完結准予備查之
    裁定，令其重為清算，在重行清算完結前，其法人人格始未
    消滅，否則，公司清算程序既已終結，被告即不得再徵稅款
    及罰鍰。本件原告已依法辦理清算完結，法人人格已歸於消
    滅，原處分否准原告註銷欠稅之申請，實屬違法，為此提起
    本件訴訟，求為判決如訴之聲明所示云云。
三、被告則以：原告辦理87年度營利事業所得稅申報時，尚有現
    金998,440 元、存出保證金300,000 元及銀行存款 465,574
    元，未列入清算資產中供分配，經被告於94年5 月23日以財
    北國稅士林服字第0940202747號函請原告就上述資產查明並
    釐正清算前、後資產負債情形，惟原告迄今仍未說明，亦未
    提供有關清算之完整相關資金收支流程資料供核，是其雖經
    士林地方法院准予清算完結備查，惟依司法院秘書長84年 3
    月22日秘台廳民三字第04686 號函釋，仍屬未完成合法清算
    ，其法人人格即未消滅，自無主張依財政部79年10月27日台
    財稅第790321383 號函及80年2 月21日台財稅第 801241743
    號函釋註銷所積欠稅款之餘地，被告否准其註銷欠稅之申請
    ，並無違誤等語，資為抗辯。
四、按「法人至清算終結止，在清算之必要範圍內，視為存續。
    」、「解散之公司，於清算範圍內，視為尚未解散。」為民
    法第40條第2 項及公司法第25條所明定。次按「營利事業遇
    有解散、廢止、合併或轉讓情事時，應於截至解散、廢止、
    合併、或轉讓之日，辦理當期決算，於45日內，依規定格式
    ，向該管稽徵機關申報其營利事業所得額及應納稅額…」、
    「營利事業在清算期間之清算所得，應於清算結束之日起30
    日內，依規定格式書表向該管稽徵機關申報…」分別為所得
    稅法第75條第1 項及第2 項所明定。又「清算人應於就任後
    15日內，將其姓名、住所或居所及就任日期，向法院聲報。
    」為公司法第83條第1 項所規定。次按清算人如有違背公司
    法第88條或第327 條規定之法定清算程序，縱形式上已辦理
    清算完結手續，將表冊送經股東或股東會承認，並向法院聲
    請備查，依同法第92條但書及第331 條第3 項但書規定，清
    算人之責任並未解除，自亦不生清算完結之效果，其公司法
    人人格仍視為存續；又法人人格之消滅，依民法、公司法等
    有關規定，均以完成合法清算為前提，如尚未完成合法清算
    ，縱經法院准予清算完結之備查，仍不生清算完結之效果。
    清算人向法院聲報清算完結，僅為備案性質，法院所為准予
    備案之處分，並無實質上之確定力，是否發生清算完結之效
    果，應視是否完成合法清算而定（最高行政法院92年度判字
    第1223 號 、第1611號判決要旨參照）。
五、經查，本件原告前於87年11月l 日自行暫停營業，90年12月
    28日經臺北市政府以府建商字第9014750200號函廢止公司登
    記在案。嗣原告於92年6 月27日選任甲○○為清算人，並向
    士林地方法院呈報清算人就任，經該院以92年9 月22日士院
    儀92司字第131 號函准予備查。嗣於93年8 月26日向士林地
    方法院呈報清算完結，該院則以93年8 月31日士院儀民松93
     年 度司字第204 號函准予備查等情，為兩造所不爭執，且
    有士林地方法院92年9 月22日士院儀92司字第131 號函、93
    年8 月31日士院儀民松93年度司字第204 號函附卷可參，並
    經本院依職權調閱士林地方法院92年度司字第131 號呈報清
    算人事件案卷查核屬實，堪信為真實。從而，原告未於經主
    管機關90年間廢止其公司登記後依限辦理當期決算及申報所
    得額及應納稅款，核與前揭所得稅法第75條第1 項規定之程
    序確有不符一節，洵堪認定。
六、次查，被告辯稱原告辦理87年度營利事業所得稅申報時，尚
    有現金998,440 元、存出保證金300, 000元及銀行存款465,
    574 元，未列入清算資產等情，業據其提出原告87年度營利
    事業所得稅結算申報書（含附件）為憑，並有清算期前資產
    負債表、財產目錄附士林地方法院92年度司字第131 號呈報
    清算人事件案卷可參，洵堪信實。而被告就原告前後年度資
    產未能連續勾稽之事，雖函請查明資產並釐正清算前、後資
    產負債情形，惟原告迄今未提供有關清算之完整相關資金收
    支流程資料供核，致被告無法查證其清算申報資料各節，亦
    有被告94年5 月23日財北國稅士林服字第0940202747號函附
    原處分卷（附件10）足憑，從而，原告之清算事務尚未完結
    一節，即堪認定。而原告之清算事務既未終結，則其縱經法
    院准予清算完結之備查，揆諸前揭說明，仍不生清算完結之
    效果，原告法人人格自仍存續。是原處分以原告尚未合法清
    算完結，其法人人格仍未消滅，進而，否准其註銷欠稅之申
    請，洵無不合。原告主張已依法清算完結經法院准予備查在
    案，被告未請求法院撤銷對原告清算完結准予備查之裁定，
    依法即應註銷欠稅云云，自非可採
七、綜上所述，原處分認事用法均無違誤，訴願決定遞予維持，
    亦無不合，原告徒執前詞，訴請撤銷原處分及訴願決定，為
    無理由，應予駁回。
八、本件事證已臻明確，兩造其餘攻擊、防禦方法，經核與判決
    之結果不生影響，無庸逐一論述，併予敘明。
九、據上論結，本件原告之訴為無理由，爰依行政訴訟法第98條
    第3項前段、第218條、民事訴訟法第385條第1項規定，判決
    如主文。
中    華    民    國    95    年    11    月    15    日
                      第一庭審判長法  官  王立杰
                                  法  官  劉錫賢
                                  法  官  周玫芳
上為正本係照原本作成。
如不服本判決，應於送達後20日內，向本院提出上訴狀並表明上
訴理由，如於本判決宣示後送達前提起上訴者，應於判決送達後
20日內補提上訴理由書（須按他造人數附繕本）。
中    華    民    國    95    年    11    月    15    日
                                  書記官  何閣梅


司法院資訊處製作；財團法人民間司法改革基金會備份。
